臺灣高等法院臺南分院民事判決　96年度再字第5號
再 審 原告　甲 ○ ○
訴訟代理人　吳 信 賢　律師
再 審 被告　乙 ○ ○
訴訟代理人　郭 俊 廷　律師
複 代 理人　蘇陳俊哲　律師
上列當事人間請求分割共有物事件，再審原告對於中華民國九十
五年十月十七日本院九十五年度上字第二八號確定判決，以有民
事訴訟法第四百九十六條第一項第一款、第十三款之再審事由，
提起再審之訴，本院於九十六年八月十四日言詞辯論終結，判決
如下：
      主      文
再審原告之訴駁回。
再審訴訟費用由再審原告負擔。
      事  實  及  理  由
一、本件再審原告主張本院九十五年度上字第二八號民事確定判
    決（下稱原確定判決），有民事訴訟法第四百九十六條第一
    項第一款、第十三款之再審事由，向本院提起再審之訴（參
    見本審卷第一一五頁），依同法第四百九十九條第一項規定
    ，專屬本院管轄。又再審原告因不服本院所為上開第二審終
    局判決而提起第三審上訴，經最高法院於民國九十五年十二
    月二十八日，以九十五年度台上字第二九七八號裁定駁回其
    上訴而確定，再審原告並於九十六年一月十二日收受上開民
    事裁定乙情，除據再審原告提出各該民事判決及裁定影本各
    一件為證外，並經本院調取上開案卷核閱屬實；再審原告於
    九十六年二月二日提起本件再審之訴，並未逾三十日之不變
    期間，於程序上尚無不合，先予敘明。
二、再審原告主張：伊於鈞院前審訴訟程序中，陳明以部分分割
    、部分補償再審被告之分割方式，並未違反民法第八百二十
    四條第三項規定，原確定判決竟為限縮解釋，未採用伊所提
    方案為分割，有違立法意旨，即係適用法規顯有錯誤。且原
    確定判決採用之分割方案經華聲企業發展鑑定顧問有限公司
    （下稱華聲公司）鑑價結果，兩造共有坐落台南縣後壁鄉○
    ○段八八七地號土地（下稱系爭土地），於分割後因分割位
    置為路線價位區、路線減成區、角邊價位區之不同，而生價
    值上之差異，原確定判決未就兩造分得土地之經濟價值差異
    應否補償為判斷，即有適用法規顯有錯誤之再審事由。又鈞
    院前審囑託華聲公司鑑價結果，再審被告分得之土地價值高
    於再審原告分得之土地價值，有卷附之鑑定報告書可參；另
    鑑定報告提及引用之內政部修正發布「土地分割改算地價原
    則」，就共有土地分割後之公告現值之變動有所規範，上開
    鑑定報告意見亦推論兩造各自分得Ｃ、Ｄ部分土地之經濟價
    值顯有差異，此項鑑定報告係法院核定分割方案之重要證物
    ，原確定判決未予審酌，等同伊未提出該鑑定報告；伊發現
    前訴訟程序中已存在之上開鑑定報告，且如斟酌該鑑定報告
    結果，伊可受較有利益之裁判，自有再審事由。為此，依民
    事訴訟法第四百九十六條第一項第一款、第十三款規定，提
    起本件再審之訴；並聲明：(一)原確定判決（本院九十五年度
    上字第二八號）廢棄。(二)上開廢棄部分，兩造共有系爭土地
    ，應分割如原確定判決附圖丁方案（即台南地院九十三年九
    月十四日履勘現場，囑託地政人員繪製之土地使用現況圖）
    所示。(三)再審及前審訴訟費用由再審被告負擔。
三、再審被告則以：分割共有物之訴，應由法院依民法第八百二
    十四條命為適當之分配，不受任何共有人主張之拘束。法院
    定分割方法時，應依職權為自由裁量，本諸公平原則、利益
    原則、經濟原則，採最適當之方法為分割，且分割方法為以
    原物分配時，如共有人中有不能按其應有部分受分配者，始
    得以金錢補償之。若原物得按應有部分比例分配，對各共有
    人之經濟上利用價值不受影響者，即應按其應有部分比例分
    配，尚不生以金錢相互補償之問題。原確定判決已詳述採用
    分割方案為分割，及不採鑑定報告之理由，並無適用法規錯
    誤，及發現未經斟酌之證物情事等情詞，資為抗辯；並聲明
    ：(一)再審原告之訴駁回。(二)再審訴訟費用由再審原告負擔。
四、按民事訴訟法第四百九十六條第一項第一款所謂「適用法規
    顯有錯誤」者，係指確定判決所適用之法規顯然不合於法律
    規定，或與司法院現尚有效及大法官會議之解釋，或最高法
    院尚有效之判例顯然違反者而言，最高法院著有六十年台再
    字第一七０號判例可資參照；本件再審原告主張原確定判決
    適用法規顯有錯誤者，無非係以其於前審訴訟程序中，陳明
    以部分分割、部分補償再審被告之分割方式，並未違反民法
    第八百二十四條第三項規定，原確定判決為限縮解釋而未採
    用，有違立法意旨；且經鑑價結果，系爭土地於分割後兩造
    分得土地有價值上之差異，原確定判決漏未審酌鑑定報告意
    見，其適用法規顯有錯誤為其論據；惟查：
（一）原確定判決維持台南地院九十三年度訴字第七九八號所為
      判決，駁回再審原告於前訴訟程序之第二審上訴，係以：
      兩造共有系爭土地，所有權應有部分各為二分之一，系爭
      土地依其使用目的並無不能分割情形，兩造間亦無不能分
      割之約定，惟無法達成分割協議，再審被告訴請裁判分割
      ，並無不合。經審酌系爭土地北側緊臨寬約八米既成道路
      ，西側臨寬約三米既成道路，南側臨他人所有之磚造平房
      ，並以鐵絲網分隔，東側則為他人所有之二層樓房，中間
      以磚造圍牆分隔，及兩造實際使用土地之現況結果，認採
      原確定判決附圖丙方案（下稱附圖丙方案）所示方法分割
      結果，兩造就既成道路即Ａ、Ｂ部分土地，仍按應有部分
      比例保持共有，Ｃ部分土地分歸再審被告取得，Ｄ部分土
      地分歸再審原告取得，則兩造分得土地均相連，且呈較規
      則之長方形，利於使用，符合經濟效益。又Ｃ、Ｄ部分土
      地均面臨寬約八米之既成道路，可對外聯絡，發揮土地之
      最大使用效益，較為可採，復無共有人中不能按其應有部
      分受分配，須以金錢補償情形；並說明附圖甲方案及丁方
      案不可採之理由，因此審酌系爭土地之現有使用狀況、對
      外通行問題、位置、兩造之利益及單獨分得實際能充分利
      用之面積，以增加分得土地使用上之經濟效益等一切情狀
      ，認以附圖丙方案所示為分割，應係適當、公允之分割方
      法，為其判決之基礎；此參原確定判決正本第十頁以下自
      明。
（二）又裁判上定共有物分割之方法時，分配原物與變賣之而分
      配價金，孰為適當，法院本有自由裁量之權，不受任何共
      有人主張之拘束（最高法院二十九年上字第一七九二號判
      例參照）；原確定判決已於理由中明示採用附圖丙方案，
      及其他方案不可採之種種斟酌之理由，核係事實審法院自
      由裁量職權之行使。參以原確定判決所為裁量結果，兩造
      分得之土地大小相同，形狀近似，且分得土地相連並分置
      東西，而均緊臨八米既成道路；按諸常情，堪認其二人分
      得之土地價格應係相當，並無相互補償之價差情形。
（三）本院前審就附圖丙方案囑託鑑定人華聲公司鑑價結果，再
      審原告所得分割價值與其持分價值對照，減少新台幣（下
      同）六萬六千三百六十八元，至於再審被告則增加六萬六
      千三百六十八元乙情，此參鑑定報告書第三、五頁，及第
      四一頁（鑑定報告書證物外放）固明；惟鑑定原係法院調
      查證據程序所採證據方法之一，是以法院固得就鑑定人依
      其特別知識觀察事實，加以判斷而陳述之鑑定意見，依自
      由心證判斷事實之真偽。然就鑑定人之鑑定意見可採與否
      ，則應踐行調查證據之程序而後定其取捨。倘法院不問鑑
      定意見所由生之理由如何，遽採為裁判之依據，不啻將法
      院採證認事之職權委諸鑑定人，與鑑定僅為一種調查證據
      之方法之趣旨，殊有違背，並經最高法院著有七十九年台
      上字第五四０號判例可資參照。是兩造分得之土地價值經
      鑑定人鑑價結果，固然相差六萬餘元，惟其差異非鉅，若
      參以兩造依附圖丙方案分得之土地大小相同，且再審原告
      分得系爭土地西側之Ｄ部分土地，形狀略呈長方形狀，土
      地之西側及北側分別緊臨三米及八米之既成道路；至於再
      審被告取得系爭土地東側之Ｃ部分土地則較為方正，惟僅
      北側緊鄰八米道路，至於東側則與第三人所有二層樓房相
      接等情以觀，堪認兩造分得之土地各具特色，且利弊互見
      ，土地利用之經濟效用難分軒輊；按諸常情，其二人分得
      之土地價格差距不大，土地交易市場之實際價值應屬相當
      。原確定判決認本件並無以金錢補償之問題，而未採鑑定
      人之鑑定報告意見，於法尚無不合。是原確定判決已斟酌
      各共有人之利害關係、使用情形、共有物之性質及價值、
      經濟效用，且符合公平經濟原則，而採附圖丙方案為分割
      ，核係本於其自由裁量而定共有物分割之方法，復無不適
      當情形，其適用法規難謂顯有錯誤。
五、再按當事人發見未經斟酌之證物或得使用該證物者，但以如
    經斟酌可受較有利益之裁判者為限，得以再審之訴對於確定
    終局判決聲明不服，固為民事訴訟法第四百九十六條第一項
    第十三款所明定；惟所謂當事人發見未經斟酌之證物，或得
    使用該證物者，係指前訴訟程序事實審言詞辯論終結前已存
    在之證物，因當事人不知有此，或雖知之，而未能使用致未
    經斟酌，現始知之，或現始能使用者而言；若在前訴訟程序
    事實審言詞辯論終結前已提出之證物，為確定判決所不採；
    抑若在前訴訟程序事實審言詞辯論終結前尚未存在之證物，
    本無所謂發見，自不得以之為再審事由（最高法院二十九年
    上字第一００五號及三十二年上字第一二四七號判例參照）
    。且當事人以發見未經斟酌之證物或得使用該證物為再審理
    由者，以該證物如經斟酌可受較有利益之裁判者為限；申言
    之，當事人發見之新證物，如經斟酌，仍不足動搖原確定判
    決之基礎者，自不得據為本款之再審理由。查：再審原告主
    張原確定判決有民事訴訟法第四百九十六條第一項第十三款
    之再審事由者，無非係以原確定判決漏未審酌上開鑑定報告
    ，及鑑定報告書引用之內政部修正發布「土地分割改算地價
    原則」云云為論據；惟上開鑑定報告係本院前審受理九十五
    年度上字第二八號事件時，囑託鑑定人鑑價而提出，至於內
    政部修正發布「土地分割改算地價原則」更是上開鑑定報告
    引用之文件之一，上開鑑定報告及「土地分割改算地價原則
    」均已於法院審理時存在，此參鑑定人於九十五年八月八日
    ，以南文字第一二六八九號函檢送卷附之「鑑定報告書」至
    明（證物外放），核與民事訴訟法第四百九十六條第一項第
    十三款：「發見未經斟酌之證物或得使用該證物」之再審事
    由要件有間，已難謂合。原確定判決並於判決理由中論述不
    採上開鑑定報告之理由，堪信已然斟酌及之，即無漏未審酌
    可言。至於上開鑑定報告結論雖認：再審原告分得之土地價
    格較再審被告分得之土地價格減少六萬餘元，惟兩造依附圖
    丙方案分割而各自取得之土地，就其土地大小、形狀，及與
    四鄰之道路或毗鄰地之鄰接關係等相互參照結果，堪認兩造
    分得之土地各具特色，且利弊互見，土地利用之經濟效用難
    分軒輊，其二人分得之土地價格差距不同，土地交易市場之
    實際價值應屬相當者，已如上述；則兩造間並無以金錢相互
    補償情形，再審原告亦難據上開鑑定報告意見而受較有利益
    之裁判。再審原告主張有發現新證物之再審事由云云，同為
    無理由。
六、綜上，原確定判決係本於自由裁量而定共有物分割之方法，
    且無不適當情形，難認有何適用法規顯有錯誤情事。至於鑑
    定報告及報告引用之內政部修正發布「土地分割改算地價原
    則」，於前訴訟程序中即已存在並經鑑定人提出，並無發見
    未經斟酌之證物或得使用該證物，且經斟酌可受較有利益之
    裁判情形。再審原告猶執前詞，指摘原確定判決有何適用法
    規顯有錯誤，及發見未經斟酌之證物或得使用該證物，而可
    受較有利益之裁判之再審事由，均不能認為有理由。從而，
    再審原告依民事訴訟法第四百九十六條第一項第一款、第十
    三款之再審事由，提起本件再審之訴，求為廢棄本院九十五
    年度上字第二八號確定判決，兩造共有系爭土地應分割如原
    確定判決附圖丁方案所示者，洵非有據，要難准許，應予駁
    回。
七、本件事證已臻明確，兩造其餘之攻擊防禦方法，與判決之結
    果已不生影響，爰不另贅論，合予敘明。
八、據上論結，本件再審原告之訴為無理由，依民事訴訟法第七
    十八條，判決如主文。
中　　華　　民　　國　　96　　年　　8　　月　　28 　　日
                    民事第三庭
                                審判長法　官  陳  光  秀
　　　　　　　　　　　　　　　　      法  官  莊  俊  華
　　　　　　　　　　　      　　　　　法　官  李  文  賢
上為正本係照原本作成。
如對本判決上訴，須於判決送達後20日內向本院提出上訴狀，未
表明上訴理由者，應於上訴後20日內，向本院提出理由書（須附
繕本）。依法須繳納裁判費並應委任律師為訴訟代理人，始得上
訴。
中　　華　　民　　國　　96　　年　　8　　月　　29 　　日
                                      書記官　劉　清　洪
【附記】
民事訴訟法第466條之1：
(1)對於第二審判決上訴，上訴人應委任律師為訴訟代理人。但上
  訴人或其法定代理人具有律師資格者，不在此限。
(2)上訴人之配偶、三親等內之血親、二親等內之姻親，或上訴人
  為法人、中央或地方機關時，其所屬專任人員具有律師資格並
  經法院認為適當者，亦得為第三審訴訟代理人。
民事訴訟法第466條之2：
　上訴人無資力委任訴訟代理人者，得依訴訟救助之規定，聲請
  第三審法院為之選任律師為其訴訟代理人。
